【裁判字號】    92,勞訴,13
【裁判日期】    920612
【裁判案由】    給付退休金差額
【裁判全文】
臺灣彰化地方法院民事判決  九十二年度勞訴字第一三號
    原      告  辛○○
                子○○
                乙○○
                丙○○
                己○○
                丁○○
                壬○○
                癸○○
                庚○○○
    訴訟代理人  洪宗仁律師
    被      告  台灣化學纖維股份有限公司  設彰化縣彰化市○○路○段三五九號
    法定代理人  甲○○      住.
    訴訟代理人  戊○○      住台北市○○○路二○一號
右當事人間請求給付退休金差額事件，本院判決如左：
    主      文
被告應給付：（一）原告辛○○新台幣壹拾肆萬肆仟陸佰玖拾元、（二）原告子○○
新台幣壹拾萬肆仟佰肆拾元、（三）原告乙○○新台幣貳拾萬仟陸佰捌拾伍元
、（四）原告丙○○新台幣壹拾陸萬玖仟柒佰柒拾元、（五）原告己○○新台幣壹拾
萬貳仟伍佰玖拾壹元、（六）原告丁○○新台幣壹拾柒萬零貳佰玖拾伍元、（七）
原告壬○○新台幣壹拾萬捌仟柒佰伍拾元、（八）原告癸○○英新台幣壹拾貳萬伍仟
伍佰伍拾元、（九）原告庚○○○新台幣壹拾肆萬柒仟肆佰貳拾元，及各自如附表一
所示利息起算日起，均至清償日止，按週年利率百分之五計算的利息。
訴訟費用由被告負擔。
    事      實
甲、原告方面：
一、聲明：如主文所示。
二、陳述：
（一）原告等九人都是被告公司僱用的員工，各人到職、離職、退休或優惠資遣（原
      告壬○○、癸○○、庚○○○為優惠資遣，比照退休辦理）的日期以及退休金
      或資遺費基數分別如附表一所示。被告在原告等退休或資遣時，雖曾給付退休
      金或資遣費，但因為沒有將如附表二所示原告等退休或資遣前六個月或三個月
      輪值中、夜班所得的夜點費計入平均工資之內，致短少給付如附表一所示的退
      休金或資遣費給原告等，爰依勞動基準法第十七條、第五十五條、勞動基準法
      施行細則第八條、第二十九條、台灣省工廠工人退休規則第九條第一款、民法
      第二百二十九條第一項、第二百三十三條第一項規定，請求被告各給付原告等
      如附表一所示退休金或資遣費差額的金額及法定遲延利息。
（二）被告給付原告等的夜點費，原稱為夜勤津貼，被告為因應勞動基準法的施行，
      在勞動基準法施行後，才更名為夜點費。而且被告所屬員工的作業方式採三班
      制，全天候二十四小時連續作業，夜點費的核發，是輪值中、夜班的勞工才可
      領取，而輪值中、夜班又已成為固定的工作制度，此種因特殊工作條件而對勞
      工所增加提出的現金給付，本質上是該值班時段的勞務對價，也就是夜點費已
      成為兩造間因特定工作條件，形成固定常態工作中可取得的給與，為勞工因經
      常性提供勞務所得的報酬，具有勞動基準法第二條第三款所定工資的性質。雖
      然勞動基準法施行細則第十條第九款將夜點費排除在工資之外，然該條款所稱
      的夜點費與誤餐費同列，而誤餐費既然屬於恩惠性及偶發性的給與，則該條款
      所稱的夜點費，應是指勞工偶然可得的夜間點心費用，自然與本件是由夜勤津
      貼變更名義而來，以與勞務提出密切相關的工作條件（例如工作時間：夜班、
      中班）為前提，為酬傭或彌補勞工提供勞務的特殊辛勞與負擔，直接對勞工提
      出的勞務，附加地作更進一步的報償，而應計入工資範圍內的夜點費不同（此
      由被告給付的伙食津貼，每個月固定為一千八百元，平均一天是六十元，而夜
      點費幾乎每個月四、五千元，且輪值期間約為十幾天左右，可知夜點費與夜間
      點心費不同）。又何種給付屬於工資，其重點在於是否為勞工因工作所獲得的
      報酬，及是否屬於經常性的給與，實在不因其所用形式上名稱而受影響。何況
      ，在夜間工作，其生活方式與常人相反，不利於勞工的生活及健康，故就夜間
      工作的勞工與日間工作的勞工，就相同內容的工作，給予不同工資待遇，乃屬
      合理。雖然夜點費的發給金額，每人每小時均固定，但這是計算報酬的標準問
      題，且工資在性質上也不以有不同計價為要件，其將每個勞工為相同計價，就
      夜間工作不利於勞工的生活及健康而言，也屬合理。另外，勞動基準法第二條
      第三款是工資的立法解釋，同法第七十條則是就工作規則的內容加以規範，自
      難認是以七十條來限縮立法解釋的範圍。
（三）原告丁○○在退休後，雖然出具收據，載明以後不再要求其他給付，並放棄一
      切請求等語，然因下述理由，可知原告丁○○並沒有同意拋棄以夜點費計入平
      均工資的意思，不生拋棄的效力，而且該拋棄的約定也屬無效，即使認為有效
      ，也因原告丁○○此部分意思表示是出於錯誤，已在九十二年二月十九日以存
      證信函撤銷該部分意思表示，為求慎重，原告丁○○再以起訴狀繕本的送達，
      撤銷該部分意思表示，則該部分意思表示視為自始無效：
  １、為債權拋棄的債權人，須就債權的存在有認識。本件被告既然一再抗辯夜點費
      不應該計入平均工資，則其當然沒有使員工拋棄這部分權利的意思，並且退休
      金本應依法令計算，原告在領取退休金時，也是信賴被告是信譽良好的上市公
      司，而不知道被告沒有將夜點費計入，自然無從為拋棄。
  ２、被告在其所有員工退休時，大部分都要求簽署上述收據，與民法第二百四十七
      條之一規定相違背，所以，就要求原告放棄一切請求及其他給付部分，應認為
      無效。
  ３、被告雖然辯稱依本院九十一年度勞訴字第八號民事訴訟（該案原告林仁典於九
      十一年三月二十八日起訴，本院在九十一年六月二十日判決，台灣高等法院台
      中分院在九十一年九月十日判決），退休勞工應已充分了解有關夜點費等語。
      但判決效力僅止於當事人，如何能以一件訴訟，即認所有應退休的員工都知道
      有該項爭議存在，故被告所述，實不合理。實際上，被告自八十七年十一月起
      ，到九十一年十一月止，凡是退休人員，且向其領取退休金票據者，幾近百分
      之百皆須簽立固定的收據，該收據格式、內容均相同，僅簽署人不同而已，顯
      然是被告一方事先印就，預定用於同種類即退休員工領取退休金時，給與簽署
      的契約，而勞工在受領退休金時，對於退休金如何計算，有無短少，並非清楚
      ，竟須立即簽立拋棄退休金請求權的收據，自屬顯失公平，應認為其拋棄無效
      ，始為妥當。
乙、被告方面：
壹、聲明：駁回原告之訴。
貳、陳述：
一、夜點費不屬於工資，不應列入平均工資核撥退休金或資遣費：
（一）就法令規定而言：
  １、勞動基準法第二條第三款規定：「工資：謂勞工因工作而獲得之報酬，包括工
      資、薪金及按計時、計日、計月、計件以現金或實物等方式給與之獎金、津貼
      及其他任何名義之經常性給與均屬之」；又勞動基準法施行細則第十條第九款
      也明文規定：「本法第二條第三款所稱之其他任何名義之經常性給與係指左列
      各款以外之給與：九、差旅費、差旅津貼、交際費、夜點費及誤餐費。」。所
      以勞動基準法第二條第三款規定的其他任何名義之經常性給與，並不包括夜點
      費在內。而勞動基準法施行細則既然是依勞動基準法第八十五條的規定授權，
      由內政部發布，用來補充、解釋勞動基準法的闕漏與不足，且未牴觸勞動基準
      法，其效力應等同於勞動基準法，兩者的效力並沒有高低。而且該施行細則雖
      歷經內政部在八十六年及勞工委員會在九十一年增修，但上述有關夜點費的條
      文都是維持。因此，夜點費不是工資，也不是經常性給與，而是勉勵性、恩惠
      性的福利措施。又工資（工作報酬）一般都隨作業種類及其複雜性、經驗、學
      歷、智力、技能、勞心度、勞力度、年資、級職不同而有高低，但夜點費的金
      額是每人每小時一致，並不因員工作業種類及其複雜性、經驗、學歷、智力、
      技能、勞力度、勞心度、年資、級職不同而有高低，且員工如果調職或請人代
      班或者請假，夜點費就歸代班人領取，不予計算，不似工資、月薪，每月可固
      定且經常領取。因而夜點費實在是被告公司單方面所制定的福利措施，並不具
      有「勞務對價性」，也不是「經常性給與」，相當清楚
  ２、勞動基準法第三十條規定：勞工每日正常工作時間不得超過八小時，每二週工
      作總時數不得超過八十四小時，所以在勞工每日正常工作時間內，雇主只要給
      與正常工作時間的工資即可。但如果雇主延長勞工工作時間，就應該另外加給
      加班工資（勞動基準法第二十四條）。這正常工作時間的工資以及加班工資有
      對價關係相當明顯，固然可以認為是勞工因工作而獲得的報酬。然如果將夜點
      費與加班費相比較，因加班費是隨職級本薪的不同而有高低，屬於工資的一部
      分，所以加班費計入平均工資。但夜點費的給與，是每一個員工的金額一律相
      同，不因職級或本薪高低而有所差別，顯然屬於勉勵、恩惠、任意性質非常明
      確，所以勞動基準法施行細則第十條乃將夜點費排除在工資之外。
  ３、勞動基準法第三十四條規定，勞工工作可採晝夜輪班制，所以，晝夜輪班制乃
      法定的工作型態，雇主不用加給其他額外的給付。被告公司也是採行三班輪班
      制，對輪值中班、夜班人員，除發給一般工資外，並另加發夜點費。因此，加
      發的夜點費，顯然與工作無對價關係，自然不屬於工資。退一步來說，所謂「
      勞務」的對價，是一體兩面，也就是勞工提供勞務及雇主給付報酬，這一體的
      兩端，對勞雇雙方，都需對等、相當。而採行三班輪班制的事業單位，勞工不
      論是輪值早班、中班、夜班，其各班次的工作時間、性質都是相同，輪值中班
      、夜班的時間及所擔任的工作，與早班者並沒有差別，姑不論夜班工作或因生
      理習慣等問題，工作效率一般較差，縱認日、夜班效率相當，但對資方而言，
      所獲得的對價頂多相同，並不因夜間工作而增加。因此，依勞務對價的理論，
      也不能認為輪值中班、大夜班所得額外領取的夜點費，與工作有任何的對價關
      係。
  ４、再依勞動基準法第七十條，關於工作規則的內容，分別將「工資」的標準規定
      在該條第二款，「津貼及獎金」則規定在該條第四款，所以，工資與津貼獎金
      乃屬不同的概念。夜點費屬於前述「津貼」，是福利性的給與，非勞動基準法
      第二條或第七十條所謂的「工資」。因為「津貼」乃福利性質，勞方從事工作
      賺取工資，就是為滿足其日常生活食、衣、住、行、育樂的需要。而資方在受
      領領勞務給付的同時，除給付工資以滿足勞方上述需要外，倘再另外給予員工
      其他福利，如宿舍、餐廳、交通車、工作服及娛樂措施等，就屬於任意性。因
      此，資方如果欠缺上述設備，而改以金錢給與，就是「津貼」，例如房屋津貼
      、伙食津貼、交通津貼、服裝津貼，此等津貼乃依各公司工廠的經濟狀況而給
      與，如不予提供，也不違法。故「津貼」是福利性質，屬恩惠性給與，不具對
      價性，非常顯然。夜點費是津貼的一種，因為其金額每人每小時一致，不因員
      工作業種類、經驗、學歷、智力、技能、勞力度、勞心度、年資、級職不同而
      有高低，所以夜點費不具「對價性」，非常明顯。也就是公司不給與夜點費（
      即夜勤津貼），並不違法，可見其具任意性、恩惠性，乃被告公司單方面制定
      的福利措施。再觀看勞動基準法第七十條，將工資、津貼、獎金分別規定，更
      加證明夜點費屬於津貼，乃福利性的給與，與勞動基準法第二條或第七十條所
      謂的「工資」顯然不同，並不具「勞務之對價性」，也不是「經常性給與」。
  ５、如果認為本件被告所給予原告的夜點費不屬於勞動基準法施行細則第十條第九
      款所定的夜點費，但被告所發放的薪資中的確包含「夜點費」，則薪資中何者
      才是「夜點費」？而該條款的「夜點費」又是指什麼？就無法說明。又夜點費
      並無勞務對價關係，不屬於工資，不影響整體財務規劃，所以被告公司願給與
      較高的金額，但不能因給與較高的金額，就推斷「夜點費」就是工資。
（二）就司法實務見解來說：最高法院九十一年度台上字第八九七號判決、七十五年
      度台上字第四六九號判決、七十八年度台上字第六八二號判決、七十九年度台
      上字第二四二號判決、九十一年度台上字第三四七號判決、台灣高等法院高雄
      分院八十八年度勞上易字第一號判決及台灣板橋地方法院三重簡易庭九十年度
      重勞簡字第十八號判決都認為夜點費不屬於工資。尤其，上述九十年度重勞簡
      字第十八號判決的見解似值參酌：１、該判決引司法實務上的見解，認依最高
      法院九十一年度台上字第八九七號判決，不論夜點費是不是經常性給與，都不
      屬於工資。２、該院曾函詢勞動基準法的中央主管機關行政院勞工委員會，對
      於夜點費的性質，該會在九十一年八月二十日以書面答覆，明白而肯定的寫著
      ：「查勞動基法第二條第三款規定『工資：謂勞工因工作而獲得之報酬，』，
      該法施行細則第十條第九款規定之『夜點費』指雇主體恤夜間輪班工作之勞工
      ，給與購買點心之費用，係屬雇主給與之福利，非屬工資。」。
二、原告丁○○（在九十一年二月二十八日退休離職，同年三月十二日簽立收據）既
    然在退休後，前來領取退休金時簽立：「爾後不再要求其他給付，並願放棄一切
    請求」的收據，則其所為的意思表示，依法已發生拋棄的效力：
（一）原告對於夜點費債權的存在確有認識，而仍願為拋棄的意思表示：原告每個月
      的所得為：本薪、效率獎金、交通津貼、假日加班、伙食津貼及夜點費，其中
      除夜點費外，被告均已將之列入平均工資計算退休金。也就是被告連勞動基準
      法施行細則第十條各款所規定的非經常性給與及非因工作而獲得的效率獎金、
      交通津貼、伙食津貼等得不計入平均工資計算退休金所得，也都一併列入工資
      計算退休金，原告只不過就有爭議的夜點費一項的請求拋棄而已，此項協議合
      於衡平法則，自屬公平，且上述收據語意明確，足證原告對於夜點費債權的存
      在確有認識，而仍願為拋棄的意思表示。依私法自治原則，當無不合。因此，
      此項收據不論就主要權利、義務本質來看，或者就法律規定加以綜合判斷，其
      內容均無顯失公平的情形，與民法第二百四十七條之一規定的情形無關。退一
      步來說，如果連夜點費都應計入平均工資計算退休金，則原告每個月的的所得
      已全部計入工資，顯非勞動基準法第二條及其施行細則第十規定「非經常性給
      與」的本意。
（二）原告對於收據並不是沒有磋商變更的餘地，該收據與定型化契約不同：原告是
      在退休後才提出收據，且該收據並不是沒有磋商變更的餘地。事實上被告公司
      員工簽立領取退休金的收據形式具有多樣性，足認與定型化契約不同，不能認
      為顯失公平性而主張為無效。再退一步而言，關於夜點費是否屬於工資，應否
      計入平均工資，以及收據是否為定型化契約等相關的爭執，早在九十一年三月
      間就已繫屬在本院（九十一年度勞訴字第八號）。從該時起，退休勞工已更充
      分了解上述爭議，故原告當是在更加深思熟慮收據的內容後，才會決定簽署收
      據。足證原告確有商議的能力。因此，不能認為收據是顯失公平性的定型化契
      約。
（三）原告拋棄夜點費的請求，屬於對於其既得權利的處分，並無違反勞動基準法第
      五十五條或其他強制規定法令的情形：原告是在領到退休金之後，才簽立收據
      同意不再要求其他給付，並願意放棄一切請求權，核其性質，應是原告對於其
      既得權利的處分，依契約自由的原則，這項拋棄的意思表示，自然是有效，並
      沒有違反勞動基準法第五十五條的規定。
（四）意思表示之內容有錯誤，或表意人若知其情事即不為意思表示者，表意人得將
      其意思表示撤銷。原告是在充分了解收據內容的情形下，才自願簽立收據，為
      拋棄其餘退休金請求權的意思表示，並無錯誤，依法自屬有效，且不得撤銷。
（五）被告公司自七十三年八月發放夜點費，迄今十八年餘，勞資雙方從未對夜點費
      的性質提出質疑或異議，因為勞資雙方始終認為夜點費確屬於勞動基準法施行
      細則第十條第九款所定的夜點費，沒有工資的性質，十八年來雙方已成合意、
      共識，而成為勞動契約的條件，原告提起本訴，顯已違反勞動契約。
三、輪值中、夜班就可以獲得夜點費，是在原告等受僱時就已經知道，而且約定為勞
    動契約的內容。
    理      由
一、原告乙○○、丁○○、癸○○、庚○○○在起訴狀送達被告後，雖各將其請求給
    付的金額自新台幣十九萬四千元、十五萬七千五百元、十二萬三千六百九十元、
    十三萬二千三百元，擴張為二十萬三千六百八十五元、十七萬零二百九十五元、
    十二萬五千五百五十元、十四萬七千四百二十元，原告壬○○在起訴狀送達被告
    後，雖將其請求給付的金額自十萬九千六百二十元，減縮為十萬八千七百五十元
    ，然此合於民事訴訟法第二百五十五條第一項第三款的規定，應予准許。
二、原告等主張他們九人都是被告公司僱用的員工，各人到職、離職、退休或優惠資
    遣（原告壬○○、癸○○、庚○○○為優惠資遣，比照退休辦理）的日期以及退
    休金或資遣費基數分別如附表一所示。被告在原告等退休或資遣時，雖曾給付退
    休金或資遣費，但沒有將如附表二所示原告等退休或資遣前六個月或三個月輪值
    中、夜班所得的夜點費計入平均工資之內等情節，已經提出所得明細單、退休金
    明細表為證，且為被告所不爭執，應認為真正。然原告等主張夜點費是原告等工
    作所得的報酬，且是經常性的給付，屬於工資，應計入平均工資這一點，則為被
    告所否認，並且辯稱夜點費不是勞工工作所得的報酬，不但不具對價性，也不是
    經常性的給與，只是勉勵性、恩惠性的福利措施，所以不是工資，不應該計入平
    均工資等語。因此，兩造爭執的重點，乃在於夜點費是否為工資。本院先就此點
    分別說明如下：
（一）依據勞動基準法第二條第三款規定：工資謂勞工因工作而獲得之報酬，包括工
      資、薪金及按計時、計日、計月、計件以現金或實物等方式給付之獎金、津貼
      及其他任何名義之經常性給與均屬之，可知凡是勞工因工作而獲得的報酬，並
      且這種報酬屬於經常性給與，不論稱為工資、薪金、獎金、津貼或其它任何名
      目，都可以認為是工資。所謂「勞工因工作而獲得的報酬」，是指勞工因為勞
      動契約或現實地提供勞務，而由雇主所取得的對價；所稱「經常性給與」，則
      是在一般情形下，按時間或制度，勞工經常可以得到的給付。因此，只要勞工
      因為勞動契約或現實地提供勞務，而按時間或制度，經常可以由雇主取得的對
      價，就是工資。至於實際判斷某種給付是否具備「勞工因工作而獲得的報酬」
      及「經常性給與」等二種特性，而屬於工資，則應依一般社會交易觀念來決定
      ，不能從其形式上名稱來認定，以免雇主為規避該給付計入平均工資內，而將
      工資改用其他名義發給，致損害勞工的權益。
（二）查被告公司員工的作業方式，是採行早、中、夜三班輪班制，其各班次的工作
      時間、性質都相同，員工必須輪值中、夜班，但輪值的人可以得到夜點費，夜
      點費的金額是每人每小時都一致，不因級職、年資、作業種類而有高低，不過
      找人代班而沒有實際輪值中、夜班的員工則不能領取夜點費，此種輪值中、夜
      班就可以得到夜點費的情事，在原告等受僱時就已經知道，而且成為兩造所訂
      立勞動契約的內容，又前述夜點費在勞動基準法施行前，原名稱為「夜勤津貼
      」，在勞動基準法施以後才更名為「夜點費」等情，為兩造所不爭執。從這種
      情形來看，原告等人必須輪值中、夜班，且輪值中、夜班就可以領取夜點費，
      不但是兩造所訂立勞動契約的內容，且已成為被告公司的工作制度。則這種被
      告公司因特殊工作條件而對原告等人所加給的現金給付，依一般社會交易觀念
      ，自然可以認為是原告等人因為勞動契約或現實地提供勞務，而由被告公司所
      取得的對價，且這種給付，在一般情形下，也是原告等人按時間或制度，經常
      可以得到的，完全符合「勞工因工作而獲得的報酬」及「經常性給與」等二種
      特性。因此，夜點費屬於工資，應無疑義。
（三）被告雖辯稱勞動基準法施行細則第十條第九款已將夜點費排除在經常性給與之
      外，該施行細則是勞動基準法授權主管機關訂定，其效力等同法律，所以勞動
      基準法第二條第三款規定的其他任何名義之經常性給與，並不包括夜點費在內
      。然勞動基準法第二條第三款所稱的「經常性給與」，是指在一般情形下，按
      時間或制度，勞工經常可以得到的給付，且判斷某種給付是否屬於工資，應依
      一般社會交易觀念來決定，不能從其形式上名稱來認定，都已如前所述。本件
      夜點費，雖然在名稱上與勞動基準法施行細則第十條第九款所規定的「夜點費
      」相同，且該條款並將「夜點費」排除在經常性給與之外。但從該條款將「差
      旅費、差旅津貼、交際費、誤餐費」等偶然發生而具不定期給與性質的費用，
      與「夜點費」同列可知，該條款所稱的「夜點費」，應是指勞工偶然可得的點
      心費用，與本件夜點費具有「勞工因工作而獲得的報酬」及「經常性給與」等
      二種特性，明顯不同。因此，勞動基準法施行細則第十條第九款所稱的「夜點
      費」，雖然與本件夜點費，名稱偶然相同，然兩者所指內涵不同，並非同一概
      念。所以，不能以該條款將「夜點費」排除在經常性給與之外，就認為本件夜
      點費不是工資。
（四）某種給付既然只要具備「勞工因工作而獲得的報酬」及「經常性給與」等二種
      特性，就屬於工資，則該給付有無每一個員工的金額一律相同，是否不因職級
      或本薪高低而有所差異，根本不影響該給付為工資的認定。此從被告公司給付
      的伙食津貼及交通津貼，也不因年資及級職而有所不同，但被告仍然承認該津
      貼是工資這一點，也可以獲得相同的結果。因此，被告辯稱夜點費的給與，是
      每一個員工的金額一律相同，不因職級或本薪高低而有所差別，顯然屬於勉勵
      性、恩惠性、任意性的給與，不是工資等語，不能採取。又依勞動基準法規定
      ，被告對於輪值中、夜班的勞工，固然只要給與每日正常工作時間的工資即可
      ，不須加給工資。惟勞動基準法第二十一條第一項也規定：「工資應由勞雇雙
      方議定之，但不得低於工資。」，可知勞雇雙方約定對於輪值中、夜班的勞工
      加給工資，在法律上也有根據。尤其，勞工在夜間工作，其生活作息與一般人
      正好相反，對於其身體健康相當不利，所以，對於輪值中、夜班的勞工加給工
      資也是合乎情理。因此，被告不能以勞動基準法沒有規定，對於輪值中、夜班
      的勞工加給工資，就認為本件夜點費是額外給與原告等，而不屬於工資。
（五）被告所舉最高法院九十一年度台上字第八九七號判決、七十五年度台上字第四
      六九號判決、七十八年度台上字第六八二號判決、七十九年度台上字第二四二
      號判決、九十一年度台上字第三四七號判決、台灣高等法院高雄分院八十八年
      度勞上易字第一號判決及台灣板橋地方法院三重簡易庭九十年度重勞簡字第十
      八號判決，只是就個案認定，不是判例，本院不受其拘束。至於被告另外所提
      行政院勞工委員會九十一年八月二十日函覆台灣板橋地方法院謂：「查勞動基
      準法第二條第三款規定：『工資：謂勞工因工作而獲得之報酬』，該法施行細
      則第十條第九款規定之『夜點費』指雇主體恤夜間輪班工作之勞工，給與購買
      點心之費用，係屬雇主給與之福利，非屬工資。」，與本院前述認為勞動基準
      法施行細則第十條第九款所稱的「夜點費」，是指勞工偶然可得的點心費用的
      見解，並沒有不同，不能作為本件夜點費不是工資的憑據。
（六）綜上說明，本件夜點費屬於工資，相當明確，故原告等主張本件夜點費應該計
      入平均工資之內，應可採取。被告辯稱夜點費不是工資，不應該計入平均工資
      等語，不足憑採。
三、本件夜點費既然應該計入平均工資之內，而被告在原告等退休或資遣，給付退休
    金或資遣費給原告等時，又沒有將原告等退休或資遣前六個月或三個月輪值中、
    夜班所得的夜點費計入平均工資之內，則原告等主張被告給付的退休金或資遣費
    有短少，即屬可信。惟被告抗辯稱原告丁○○在退休後，前來領取退休金時，已
    經簽立收據，表明：「爾後不再要求其他給付，並願放棄一切請求」，足認原告
    丁○○對於夜點費債權的存在確有認識，才為拋棄的意思表示，當然發生拋棄的
    效力，自不能再請求被告給付其餘退休金等語，並提出收據九張為證。然民法第
    二百四十七條之一規定，依照當事人一方預定用於同類契約之條款而訂定之契約
    ，為免除或減輕預定契約條款之當事人之責任之約定，按其情形顯失公平者，該
    部分約定無效。查前述原告丁○○簽立的收據乃記載：「立據人丁○○茲收到台
    灣化學纖維股份有限公司核發之退休金支票乙張，計新台幣貳佰肆拾陸萬壹仟零
    捌拾元整，經查收無誤，且爾後不再要求其他給付，並願放棄一切請求，特立此
    據為憑。」等語，其中除「丁○○」、「貳佰肆拾陸萬壹仟零捌拾」等文字是手
    寫外，其餘文字皆是被告事先印好，再給原告丁○○簽名，且被告對於原告所稱
    被告自八十七年十一月起，到九十一年十一月止，凡是退休人員，而向其領取退
    休金票據者，幾近百分之百皆須簽立如上述固定的收據一語，也不爭執，足見原
    告丁○○簽立的收據，與被告公司的勞工在八十七年十一月到九十一年十一月間
    退休時所簽立的收據，其格式、內容都完全一樣，顯然該收據是被告預定用於同
    種類即退休勞工領取退休金時，給予退休勞工簽署的契約。其中關於：「爾後不
    再要求其他給付，並願放棄一切請求」的記載，正是免除被告責任的約定。故該
    收據符合上述法律所規定的附合契約，應屬明確。而原告丁○○在向被告請領退
    休金時，雖已退休，與被告不再存有僱傭關係，但其能否取得退休金，完全決定
    在是否配合被告，簽立收據。簽立，就能順利取得退休金，不簽，則依法應得的
    退休金無法領取。因此，在經濟上明顯處於弱勢的地位，幾乎無與被告磋商變更
    或討價還價的餘地。被告利用此經濟上優勢地位，在發給原告丁○○退休金時，
    要求處於經濟上弱勢的原告丁○○簽立前述收據，拋棄短發退休金的請求權，而
    免除被告的責任，自屬顯失公平。故該免除被告責任的約款部分，依法應屬無效
    。被告雖又辯稱關於夜點費是否屬於工資，應否計入平均工資，以及收據是否為
    定型化契約等相關的爭執，早在九十一年三月間就已繫屬在本院（九十一年度勞
    訴字第八號），從該時起，退休勞工已更充分了解上述爭議，故原告丁○○當是
    在更加深思熟慮內容後，才會決定簽署收據，而且依本件其餘原告等所出具的收
    據來看，被告公司員工簽立領取退休金的收據形式具有多樣性，且原告丁○○也
    確有商議的能力，故前述收據不能認為是顯失公平的定型化契約等語。但被告對
    於原告丁○○在簽立收據時，已知悉被告員工曾為夜點費是否計入平均工資的爭
    議，在本院提起訴訟的事實，並未舉證加以證明，且訴外人林仁典是在九十一年
    三月二十八日提起本院九十一年度勞訴字第八號訴訟，此為被告所不爭執，而原
    告丁○○則是在此之前的同年月十二日即已簽立收據，實難認其已了解上述爭議
    後，才決定簽署收據。何況，上述收據所以認為是顯失公平的定型化契約，完全
    在於該拋棄短發退休金請求權的收據是被告事先印好，預定於被告員工退休後領
    取退休金時使用，且原告丁○○在經濟上明顯處於弱勢的地位，幾乎無與被告磋
    商變更或討價還價的餘地，與其是否充分了解夜點費的爭議無關。又本件原告辛○○、子○○、乙○○、丙○○、己○○出具收據的時間，分別為九十二年一月
    二十八日、同年月二十日、同年月二十九日、同年月二十八日、同年月二日，乃
    在被告於本院九十二年度勞訴字第一０號事件言詞辯論時所稱：該公司為免爭議
    ，自九十二年起即不再提供收據給退休員工使用之「九十二年起」之後，故原告
    丁○○在九十一年三月間簽立收據，與原告辛○○、子○○、乙○○、丙○○、
    己○○在九十二年一月間自書收據的情況完全不同，自不能以原告辛○○、子○○、乙○○、丙○○、己○○等人自己所寫的收據，未為拋棄其餘請求的意思表
    示，即認原告丁○○在九十一年三月間簽立收據時，被告提供的收據形式具有多
    樣性，且原告丁○○也有商議的能力，故其簽立印有拋棄其餘退休金請求的收據
    ，不是定型化契約。此外，原告壬○○、癸○○及庚○○○簽立收據的時間，雖
    在九十一年間，且其內容也無拋棄其餘退休金請求的記載，但被告公司的退休勞
    工在九十一年十一月以前，向被告領取退休金票據者，既大多數必須簽立印有拋
    棄其餘退休金請求的固定收據，且是否簽立收據，又完全決定在被告，自也難僅
    據原告壬○○、癸○○及庚○○○等少數未載有拋棄其餘退休金請求的收據，即
    認原告丁○○在簽立收據時，有與被告商議的能力。所以，被告抗辯原告丁○○
    已拋棄其餘退休金請求權，不能再請求被告給付其餘退休金等語，不能採取。
四、勞動基準法第五十五條第一項規定：「勞工退休金之給與標準如左：一、按其工
    作年資，每滿一年給與兩個基數。但超過十五年之工作年資，每滿一年給與一個
    基數，最高總數以四十五個基數為限。未滿半年者，以半年計，滿半年者，以一
    年計。」，同法第二條第四款規定：「平均工資：謂計算事由發生之當日前六個
    月內所得之金額」；又勞動基準法第八十四條之二規定，勞工退休金給與標準，
    在勞動基準法施行前，依其當時應適用的法令規定計算，而勞動基準法施行前當
    時應適用的法令，即台灣省工廠工人退休規則第九條第一款、第十條第一項第一
    款分別規定：「工人退休金之給與規定如左：一、依第五條規定自願退休之工人
    及依第六條規定命令退休之工人，工作年資滿十五年者，應由工廠給與三十個基
    數之退休金，工作年資超過十五年者，每逾一年增給半個基數之退休金，其賸餘
    年資滿半年者，以一年計算，未滿半年者不計，合計最高以三十五個基數為限。
    」、「按月支薪者，以核准退休前三個月平均工所得為準。」；另外勞動基準法
    施行細則第二十九條第一項也有規定：「雇主應給付之勞工退休金應自勞工退休
    之日起三十日內給付之。」。本件被告給付原告等的退休金或資遣費既有短少，
    而被告對於原告等依上述法律規定，將退休或資遣前六個月或三個月輪值中、夜
    班所得的夜點費計入平均工資之內，而計算所得各如附表一所示的退休金或資遣
    費差額，又沒有爭執，則原告等本於退休金或資遣費請求權，請求被告給付如附
    表一所示的退休金或資遣費差額，及各自如附表一所示利息起算日起，均至清償
    日止，按週年利率百分之五計算的利息，即有理由，應予准許。
五、結論：本件原告等之訴為有理由，本院依據民事訴訟法第七十八條，判決如主文
    所示。
中      華      民      國    九十二    年      六      月     十二     日
                                        民事第二庭
~B法      官  廖國佑
~F0
~T40
      附  表  一
┌────┬──────┬──────┬────┬───────┬───────────────────┬─────┬──────┬──┐
│        │            │            │        │  退休金基數  │退休或資遣前平均工資（新台幣）        │退休金或資│利       息 │    │
│姓  名  │  到職日期  │  離職日期  │任職期間├───┬───┼─────────┬─────────┤遣費差額  │            │備註│
│        │            │            │        │施行前│施行後│退休或資遣前三個月│退休或資遣前六個月│（新台幣）│起  算  日  │    │
├────┼──────┼──────┼────┼───┼───┼─────────┼─────────┼─────┼──────┼──┤
│辛○○  │72年６月23日│92年１月15日│19年６月│  ２  │  37  │    4080元        │    3690元        │144690元  │92年２月16日│退休│
├────┼──────┼──────┼────┼───┼───┼─────────┼─────────┼─────┼──────┼──┤
│子○○  │60年２月５日│92年１月21日│31年11月│  26  │  23  │    2460元        │    3060元        │134340元  │92年２月22日│退休│
├────┼──────┼──────┼────┼───┼───┼─────────┼─────────┼─────┼──────┼──┤
│乙○○  │64年12月26日│92年１月18日│27年22日│  16  │  32.5│    4260元        │    4170元        │203685元  │92年２月19日│退休│
├────┼──────┼──────┼────┼───┼───┼─────────┼─────────┼─────┼──────┼──┤
│丙○○  │64年11月１日│92年１月16日│27年２月│  16  │  32.5│    3420元        │    3540元        │169770元  │92年２月17日│退休│
├────┼──────┼──────┼────┼───┼───┼─────────┼─────────┼─────┼──────┼──┤
│己○○  │64年４月８日│91年12月13日│27年８月│  18  │  25  │    2715元        │    3349元        │132591元  │92年１月14日│退休│
├────┼──────┼──────┼────┼───┼───┼─────────┼─────────┼─────┼──────┼──┤
│丁○○  │61年11月20日│91年２月28日│29年３月│  22  │  22.5│    3660元        │    3990元        │170295元  │91年４月１日│退休│
├────┼──────┼──────┼────┼───┼───┼─────────┼─────────┼─────┼──────┼──┤
│壬○○  │77年２月２日│91年４月16日│14年２月│  ０  │  29  │    ０            │    3750元        │108750元  │91年５月17日│資遣│
├────┼──────┼──────┼────┼───┼───┼─────────┼─────────┼─────┼──────┼──┤
│癸○○  │75年６月20日│91年７月５日│16年15日│  ０  │  31  │    ０            │    4050元        │125550元  │91年８月６日│資遣│
├────┼──────┼──────┼────┼───┼───┼─────────┼─────────┼─────┼──────┼──┤
│庚○○○│70年11月17日│91年７月20日│20年８月│  ６  │  29  │    4560元        │    4140元        │147420元  │91年８月20日│資遣│
└────┴──────┴──────┴────┴───┴───┴─────────┴─────────┴─────┴──────┴──┘
      附  表  二
┌─────────────────────┐┌─────────────────────┐
│              辛  ○  ○                  ││              子  ○  ○                  │
├────┬──────┬────┬────┤├────┬──────┬────┬────┤
│退休前六│夜點費金額  │退休前三│退休前六││退休前六│夜點費金額  │退休前三│退休前六│
│個月    │（新台幣）  │個月平均│個月平均││個月    │（新台幣）  │個月平均│個月平均│
├────┼──────┼────┼────┤├────┼──────┼────┼────┤
│91年７月│  2340元    │        │        ││91年７月│  3600元    │        │        │
├────┼──────┤        │        │├────┼──────┤        │        │
│91年８月│  4500元    │        │        ││91年８月│  3780元    │        │        │
├────┼──────┤        │        │├────┼──────┤        │        │
│91年９月│  3060元    │        │        ││91年９月│  3600元    │        │        │
├────┼──────┼────┤3690元  │├────┼──────┼────┤3060元  │
│91年10月│  4320元    │        │        ││91年10月│  1980元    │        │        │
├────┼──────┤        │        │├────┼──────┤        │        │
│91年11月│  3420元    │4080元  │        ││91年11月│  2520元    │2460元  │        │
├────┼──────┤        │        │├────┼──────┤        │        │
│91年12月│  4500元    │        │        ││91年12月│  2880元    │        │        │
└────┴──────┴────┴────┘└────┴──────┴────┴────┘
┌─────────────────────┐┌─────────────────────┐
│              乙  ○  ○                  ││              丙  ○  ○                  │
├────┬──────┬────┬────┤├────┬──────┬────┬────┤
│退休前六│夜點費金額  │退休前三│退休前六││退休前六│夜點費金額  │退休前三│退休前六│
│個月    │（新台幣）  │個月平均│個月平均││個月    │（新台幣）  │個月平均│個月平均│
├────┼──────┼────┼────┤├────┼──────┼────┼────┤
│91年７月│  5040元    │        │        ││91年７月│  4320元    │        │        │
├────┼──────┤        │        │├────┼──────┤        │        │
│91年８月│  3960元    │        │        ││91年８月│  3420元    │        │        │
├────┼──────┤        │        │├────┼──────┤        │        │
│91年９月│  3240元    │        │        ││91年９月│  3240元    │        │        │
├────┼──────┼────┤4170元  │├────┼──────┼────┤3540元  │
│91年10月│  4140元    │        │        ││91年10月│  2520元    │        │        │
├────┼──────┤        │        │├────┼──────┤        │        │
│91年11月│  4680元    │4260元  │        ││91年11月│  5040元    │3420元  │        │
├────┼──────┤        │        │├────┼──────┤        │        │
│91年12月│  3960元    │        │        ││91年12月│  2700元    │        │        │
└────┴──────┴────┴────┘└────┴──────┴────┴────┘
┌─────────────────────┐┌─────────────────────┐
│              己  ○  ○                  ││              丁  ○  ○                  │
├────┬──────┬────┬────┤├────┬──────┬────┬────┤
│退休前六│夜點費金額  │退休前三│退休前六││退休前六│夜點費金額  │退休前三│退休前六│
│個月    │（新台幣）  │個月平均│個月平均││個月    │（新台幣）  │個月平均│個月平均│
├────┼──────┼────┼────┤├────┼──────┼────┼────┤
│91年６月│  3195元    │        │        ││90年９月│  4680元    │        │        │
├────┼──────┤        │        │├────┼──────┤        │        │
│91年７月│  5040元    │        │        ││90年10月│  3060元    │        │        │
├────┼──────┤        │        │├────┼──────┤        │        │
│91年８月│  3713元    │        │        ││90年11月│  5220元    │        │        │
├────┼──────┼────┤3349元  │├────┼──────┼────┤3990元  │
│91年９月│  3105元    │        │        ││90年12月│  3780元    │        │        │
├────┼──────┤        │        │├────┼──────┤        │        │
│91年10月│  4860元    │2715元  │        ││91年１月│  4500元    │3660元  │        │
├────┼──────┤        │        │├────┼──────┤        │        │
│91年11月│   180元    │        │        ││91年２月│  2700元    │        │        │
└────┴──────┴────┴────┘└────┴──────┴────┴────┘
┌─────────────────────┐┌─────────────────────┐
│              壬  ○  ○                  ││              癸  ○  ○                  │
├────┬──────┬────┬────┤├────┬──────┬────┬────┤
│資遺前六│夜點費金額  │資遺前三│資遺前六││資遺前六│夜點費金額  │資遺前三│資遺前六│
│個月    │（新台幣）  │個月平均│個月平均││個月    │（新台幣）  │個月平均│個月平均│
├────┼──────┼────┼────┤├────┼──────┼────┼────┤
│90年10月│  4320元    │        │        ││91年１月│  3600元    │        │        │
├────┼──────┤        │        │├────┼──────┤        │        │
│90年11月│  3240元    │        │        ││91年２月│  3420元    │        │        │
├────┼──────┤        │        │├────┼──────┤        │        │
│90年12月│  2160元    │        │        ││91年３月│  5220元    │        │        │
├────┼──────┼────┤3750元  │├────┼──────┼────┤4050元  │
│91年１月│  4500元    │        │        ││91年４月│  3600元    │        │        │
├────┼──────┤        │        │├────┼──────┤        │        │
│91年２月│  3060元    │  ０    │        ││91年５月│  6120元    │   ０   │        │
├────┼──────┤        │        │├────┼──────┤        │        │
│91年３月│  5220元    │        │        ││91年６月│  2340元    │        │        │
└────┴──────┴────┴────┘└────┴──────┴────┴────┘
┌─────────────────────┐
│              庚  ○  ○  ○              │
├────┬──────┬────┬────┤
│退休前六│夜點費金額  │退休前三│退休前六│
│個月    │（新台幣）  │個月平均│個月平均│
├────┼──────┼────┼────┤
│91年１月│  2800元    │        │        │
├────┼──────┤        │        │
│91年２月│  3060元    │        │        │
├────┼──────┤        │        │
│91年３月│  5220元    │        │        │
├────┼──────┼────┤4140元  │
│91年４月│  3600元    │        │        │
├────┼──────┤        │        │
│91年５月│  6300元    │ 4560元 │        │
├────┼──────┤        │        │
│91年６月│  3780元    │        │        │
└────┴──────┴────┴────┘
右為正本係照原本作成。
如對本判決上訴，應於判決送達後二十日內向本院提出上訴狀。
中      華      民      國    九十二    年      六      月     十二     日
~B法院書記官  莊素美


司法院資訊處製作；財團法人民間司法改革基金會備份。
